臺灣高等法院刑事判決　　　　　　　　　 96年度軍上字第5號
上　訴　人　甲○○
即　被　告
　　　　　　　　　　海軍第582梯次
　　　　　　　　　　現羈押於國防部南部地方軍事看守所
選任辯護人　吳萬春律師
上列上訴人因傷害致死案件，不服國防部高等軍事法院高雄分院
95年度上更字第14號，中華民國95年12月7日第二審判決（起訴
案號：國防部中部地方軍事法院檢察署94年中偵字第80號），提
起上訴，本院判決如下：
    主  文
上訴駁回。
    理  由
一、按被告不服高等軍事法院宣告有期徒刑之上訴判決者，得以
    判決違背法令為理由，向高等法院提起上訴，軍事審判法第
    181條第5項定有明文。是不服高等軍事法院有期徒刑判決而
    向高等法院提出上訴者，非以原判決違背法令為理由者不得
    為之，此為其上訴之法定要件。若上訴理由並未依據卷內訴
    訟資料，具體指摘原判決不適用何種法則或如何適用不當，
    或所指摘原判決違法情事，顯與法律規定得為第三審上訴理
    由之違法情形，不相適合者，其上訴自屬違背法律上之程式
    。
二、本件原審經審理結果，認為上訴人甲○○傷害致人於死犯行
　　明確，因而撤銷第一審所為科刑之判決，改判仍論處上訴人
  　傷害人之身體，因而致人於死罪刑（處有期徒刑七年六月）
    ，已詳敘其調查、取捨證據之結果及憑以認定犯罪事實之心
    證理由。並就上訴人所辯各語認非可採，予以論述。就形式
    上觀察，原判決要無採證認事違背經驗法則、論理法則或理
    由不備等違背法令之情形。
三、上訴意旨略以：
(一)、本件原審判決有不適用刑法第23條正當防衛規定之違法，原
  　審法院認定之犯罪事實為「楊智皓跌倒在地，遭陳建中以跪
    姿跨坐身上，揮拳毆打臉部，楊智皓亦以徒手還擊，企圖掙
    脫，被告見狀乃持車內楊智皓所有之黑色木製棒球棒下車」
    。依原審認定之事實，被告揮棒當時所看到之情景，是其胞
    弟楊智皓遭被害人陳建中壓制在地上毆打，已經喪失行動自
    由，並遭被害人陳建中及第三人許佑彰聯手毆打，是客觀上
    即應認有最高法院87年度台上字第3720號判決所指稱之違法
    行為施加於楊智皓身上。被告基於排除拘束楊智皓自由之現
    實侵害行為，而對被害人陳建中施以打擊行為，即應認符合
    正當防衛之要件。原審法院僅以被告胞弟楊智皓與被害人陳
    建中開始有互毆行為，而未經審酌被告揮捧行為當時，客觀
    上有無現實侵害身體自由之違法行為存在，即據以認定被告
    之行為不符合正當防衛的要件，其認定即非適法。再被告胞
    弟於遭被害人壓制喪失身體自由，並遭到被害人揮拳毆打時
    ，楊智皓為求掙扎脫身縱然對於被害人陳建中施以推擠，甚
    或揮拳擊打被害人，以圖將跨坐在身上壓制身體的被害人驅
    離，均應認係屬防衛自己的權利所必要，自不能認楊智皓防
    衛身體自由權利之行為為非法之互毆行為。從而被告主觀上
    基於援救楊智皓重獲身體自由的意思，揮棒毆擊客觀上正在
    侵害楊智皓人身自由及傷害其身體之被害人陳建中，完全符
    合正當防衛構成要件，原審應適用刑法第23條規定為無罪判
    決，倘認被告之防衛行為稍有過當；亦應適用同條但書規定
    ，諭知被告免刑或為減輕其刑之判決，乃原審法院未經審酌
    上開事實，逕認被告行為不符合正當防衛要件，未適用刑法
    第23條規定，其適用法令即有違誤。
(二)、原審判決有認定事實違背論理及經驗法則之違法：原審認定
  　被告以棒球棒揮擊被害人陳建中三次，無非係以證人許佑彰
    供述為論據，惟查證人許佑彰供述之內容故意歪曲捏造事實
    ，所供內容亦與吾人一般生活經驗、論理法則違誤，所供應
    非可信，證人許佑彰於94年1月21日稱被告拿著球棒朝被害
　　人陳建中身上及頭部亂打，被害人以右手防衛，打的次數很
  　多無法計算，但打到頭部至少兩下（臺灣臺中地方法院檢察
    署94年相字第116號卷94年1月21日訊問筆錄參照）。94年2
    月16日軍事檢察官訊問時，許佑彰復供稱被告係由上往下揮
    棒，陳建中有擋一次，第二次即被擊中，又說被告揮棒至少
    有兩三次（當日偵查筆錄參照）。94年5月18日原審訊問時
    ，復改稱『被告就突然衝到陳員左側邊，由側邊揮擊三下，
    但我只聽到「碰」一聲，之後就看到陳員倒下並且流血』。
    前後沒有一次供述相同，且實際上被害人僅後腦枕部受有一
    處棍傷（臺灣臺中地方法院檢察署法醫師黃哲信鑑驗報告參
    照），足徵許佑彰所供不實。證人許佑彰於95年11月16日
　　原審法院訊問時，復陳稱被告係站在被害人陳建中的左前方
  　，由上往下同被害人陳建中揮擊棒球兩、三下，最後一下打
    到被害人陳建中頭部（原審卷當日言詞辯論筆錄參照）。惟
　　查被害人陳建中非癡非愚，看到有被告手拿棒球棒向其用力
  　揮擊時，難道不會跑嗎？陳建中可能靜靜的站在原地讓被告
    擊打嗎？而如果被害人陳建中確曾以手肘格擋棒球棒，則手
　　肘骨頭有頭骨堅硬嗎？被告揮棒擊中被害人陳建中頭部時，
  　已造成陳建中頭骨碎裂，則陳建中手肘遭被告以相同力道擊
    中時，手骨必然會發生折斷。惟查陳建中之『手肘骨』並未
    發生重大骨頭折斷的結果，自足以證明被告未曾以棒球棒擊
    中被害人陳建中的手部。又倘陳建中的手肘確曾遭被告以棒
　　球棒擊中，陳建中不會感到驚恐，快速逃離現場嗎？還會繼
  　續站在原地繼續讓被告揮棒毆擊嗎？如被告係站在被害人陳
　　建中左前方向其揮棒，就算陳建中沒有逃跑，難到不會繼續
  　以手肘格擋球棒嗎？除非陳建中既不會逃跑，又不會以手肘
    格擋球棒（或是兩隻手均被打斷了無法格擋），這可能嗎？
　　另依證人許佑彰所供，被告係站在被害人陳建中左前方向其
  　揮棒，亦即被告與被害人陳建中係對向站立，如果對被害人
    陳建中揮棒，絕對不可能讓堅硬的球棒轉彎，再擊中被害人
    陳建中的後腦部（按被害人陳建中遭棒球棒擊中的部位為後
    腦枕部），益徵證人許佑彰的供述，確有諸多瑕疵。原審認
　　定被害人的棒傷，其中一處為左肩後部2乘2公分，中空狀暗
　  紅色瘀血痕。惟查依許佑彰所供，球棒係由上往下揮擊，如
    何能夠越過又不傷害到左肩頭，再從後背部擊傷後背部呢？
    而棒球棍為全部實體的堅硬棒狀物，大力揮擊情況下怎麼會
    僅造成瘀血痕，且又呈現中空狀態。這難道沒有疑慮嗎？另
　　一處為右上臂後部三處6乘6公分平行橫條中空狀暗紅色瘀血
 　 痕。惟查依許佑彰所供，被告係站在被害人左前方揮棒，球
    棒係由左上往右下揮擊，亦即攻擊係從左前上方侵入，一般
    人的正常反應，係以左手去格擋，陳建中自亦不會例外，惟
    原審認定被害人陳建中所受傷害部位卻是右手部位，這可能
    嗎？再者，陳建中就算是用右手去格擋，受傷的部位亦應在
    手肘即下擘的位置，惟陳建中受傷部位卻是上擘位置。而棒
    球棍為全部實體的堅硬棒狀物，大力揮擊情況下怎麼會僅造
    成瘀血痕，且又呈現橫條中空狀態。這合理可信嗎？證人許
　　佑彰又指稱94年1月13日當天，除楊智皓及被告在場外，倘
  　有第三人池育修在場。惟霧峰分局邢事組偵查員呂東柏提出
    之宿舍錄影內容報告，卻明確載明池育修自當天下午8時31
    分25秒步行返回宿舍後，直到下午9時止，並未離開宿舍。
  　更足以證明證人許佑彰指稱第三人池育修在場乙節即非事實
    。證人楊智皓供稱被告以棒球棍揮擊被害人陳建中時，伊係
　　遭陳建中跨坐在身上壓制在地上毆打，當時許佑彰亦在旁邊
  　以腳踢其腹部，被告則係站在陳建中後方，僅揮擊被害人陳
    建中一次（供述內容與被告之供述相符）。而證人許佑彰則
    供稱當時陳建中係站立著，被告則站在其左前方向陳建中揮
    棒，揮擊被害人陳建中多次。兩人供述的內容相距甚遠。原
    審即應就全部事證為審酌判斷，並將其認定事實的證據取捨
    依據，載述於判決理由內，始為適法。惟原審採認證人許佑
　　彰的供述，認定被告以棒球棍揮擊擊中被害人三下，惟卻又
  　採認證人楊智皓所供，被害人陳建中當時跨坐在楊智皓身上
    的說法。兩種供述內容完全不相容，且相互矛盾，乃原審逕
    為割裂採認，卻未於判決理由中說明認定的依據，自亦有判
    決不備理由之違法。而證人許佑彰之供述及被害人陳建中受
　　傷情形有瑕疵及疑慮已如前述，原審未經究明其瑕疵及釐清
　  疑慮，即逕將證人許佑彰之供述採為不利於被告之證據，亦
    有判決不備理由之違法。
(三)、原審判決有不適用刑法第59條之違法：按刑法第59條規定，
　　犯罪之情狀可憫恕者，得酌量減輕其刑。而刑法第59條之酌
  　量減輕其刑，必須犯罪另有特殊之原因與環境等客觀上足以
    引起一般社會大眾同情，認為即予宣告法定低度刑期猶嫌過
    重者，始有其適用（最高法院54年度台上字第2317號判決參
    照）。犯罪之釀成，係由平時受被害人之欺，以致忍無可忍
    而出此，情狀尚堪憫恕，第一審判決未依刑法第59條遞減其
    刑處斷，殊嫌失入（最高法院42年度台上字第336號判決參
    照）。上訴人果係因被害人酒醉攔路，無理取鬧，糾纏不休
    ，被逼與之鬥毆，一時用力過猛，致將被害人仰面摔倒，頭
    路適巧碰到地面石頭上，引起腦震燙致死，觸犯重典，其犯
    罪情狀，有無可憫恕之處，應予斟酌（最高法院51年度台上
    字第2073號參照），本件事件發生之原因在於第三人林錦鴻
    偷盜被告胞弟楊志皓之安全帽，楊志皓依林錦鴻邀約前往
　  現場洽談解決糾紛，乃林錦鴻不思自己偷盜安全帽之行為確
    屬不當之犯罪行為，而意圖以暴力威脅逼迫楊志皓取回被盜
    之安全帽，不再追究林錦鴻之民刑責任。協談破裂之後，並
    教唆被害人陳建中與許佑彰等約八、九人，對楊志皓施加暴
    力，並砸毀被告等駕駛之自小客車，並威脅欲置被告兄弟於
    死地，因而釀成被害人陳建中死亡之結果。本件被告之行為
　　在一般理性人觀念中，其惡性當屬輕微，其可責性甚或低於
  　過失致人於死之犯罪，倘依最低刑度七年量處罪刑，應認仍
    屬過高，參酌上開最高法院判決意旨，被告犯罪情狀確有可
    憫恕之處，原審法院未經援引刑法第59條規定酌量減輕其刑
    ，自有不適用刑法59條之違法。原審未依最低刑度七年判處
    罪刑，對於尚未進入社會服務的被告，國家社會以這樣的情
    境來迎接他，真是情何以堪等語。
四、惟查：
(一)、正當防衛必須對於現在不法之侵害始得為之，侵害業已過去
    ，或無從分別何方為不法侵害之互毆行為，均不得主張防衛
    權，而衡之一般社會經驗法則，互毆係屬多數動作構成單純
    一罪而互為攻擊之傷害行為，縱令一方先行出手，而還擊之
    一方在客觀上苟非單純對於現在不法之侵害為必要排除之反
    擊行為，因其本即有傷害之犯意存在，則對其互為攻擊之還
    手反擊行為，自無主張防衛權之餘地（92年度台上字第3039
　　號），且彼此互毆，又必以一方初無傷人之行為，因排除對
　  方不法之侵害而加以還擊，始得以正當防衛論。故侵害已過
    去後之報復行為，與無從分別何方為不法侵害之互毆行為，
    均不得主張防衛權（30年上字第1040號判例參照），又正當
　　防衛之防衛行為須具有必要性，亦即其防衛之反擊行為，須
  　出於必要，如為防衛自己或他人之權利，該項反擊行為顯然
    欠缺必要性，非不可排除，即不能成立正當防衛，以阻卻違
    法。本件證人楊智皓即被告之弟於原審95年11月16日審理期
    日證稱：「我只與陳建中互毆」等語，而被告與選任辯護人
    均對證人楊智皓之此項陳述陳明無意見（原審卷第71頁），
    則原判決敘明楊智皓與陳建中相互揮拳毆打，上訴人持木棍
    棒球棒毆擊陳建中，使陳建中倒地受傷致死，顯逾越必要性
    而非出於正當防衛之意思，不能論以正當防衛（79年度台上
    字第38號判決參照），係與事證相符，上訴意旨仍執陳詞辯
    稱被告陳建中完全符合正當防衛的構成要件，顯不可採。至
    於上訴意旨雖另稱：「倘認被告之防衛行為稍有過當；亦應
    適用同條但書規定，諭知被告免刑或為減輕其刑之判決」等
    語，然按刑法第23條固規定對於現在不法之侵害，而出於防
　　衛自己或他人權利之行為，不罰，防衛行為過當者，得減輕
  　或免除其刑。但必須先成立該條前段之正當防衛，始有後段
    防衛過當減免之可言（79年度台上字第542號），本件既非
    正當防衛，即無從依據刑法第23條條但書規定諭知被告免刑
    或為減輕其刑之判決，則上訴意旨所陳亦屬無據。
(二)、上訴意旨雖爭執證人許佑彰供述之內容故意歪曲捏造事實，
    所供內容亦與吾人一般生活經驗、論理法則違誤，所供應非
    可信等語，且認為證人許佑彰所述被告以棒球棒揮擊被害人
    陳建中之次數、位置與被害人僅後腦枕部受有一處棍傷不符
    ，主張許佑彰所供不實。並稱陳建中可能靜靜的站在原地讓
    被告打，且稱被害人棒傷，與許佑彰所供不符，又指稱第三
    人池育修在場非事實，原審採證人許佑彰供述，認定被告以
　　棒球棍揮擊擊中被害人三下，惟卻又採認證人楊智皓所供，
  　被害人陳建中當時跨坐在楊智皓身上的說法，兩種供述內容
    完全不相容，且相互矛盾等詞。然查，事實審法院對於證據
　　之判斷與事實之認定，除刑事訴訟法已有明定之證據法則應
  　遵守外，通常皆以本於生活經驗上認為確實之經驗法則、或
    理則上當然之論理法則為其準據，倘事實審法院對於證據之
    判斷，其合理性或適合性而與事理並無矛盾，即與經驗法則
    或論理法則相符。又供述證據，前後雖稍有差異或矛盾，事
　　實審法院非不可本於經驗法則，斟酌其他情形，作合理之比
  　較，定其取捨；又供述證據之一部，認為真實者，予以採取
    ，亦非法則所不許。告訴人供述之證據前後縱有差異，事實
    審法院依憑告訴人前後之供述證據，斟酌其他證據，本於經
    驗法則與論理法則，取其認為真實之一部，作為論罪之證據
    ，自屬合法，難謂所認事實與供述證據之部分不符，即指判
    決有證據上理由矛盾之違法（94年度台上字第2703號），再
　　供述證據，前後雖稍有差異或矛盾，事實審法院非不可本於
  　經驗法則，斟酌其他情形，作合理之比較，定其取捨；又供
    述證據之一部，認為真實者，予以採取，亦非法則所不許。
    告訴人供述之證據前後縱有差異，事實審法院依憑告訴人前
    後之供述證據，斟酌其他證據，本於經驗法則與論理法則，
    取其認為真實之一部，作為論罪之證據，自屬合法，難謂所
    認事實與供述證據之部分不符，即指判決有證據上理由矛盾
    之違法（94年度台上字第2703號），本件基本事實為被告持
    棒毆打被害人，至於毆打幾下，各自位置如何僅係細節，且
    證人所為陳述屬供述證據之一種，而供述證據具有其特殊性
    ，與物證或文書證據具有客觀性及不變性並不相同。蓋人類
　　對於事物之注意及觀察，有其能力上之限制，未必如攝影機
  　或照相機般，對所發生或經歷的事實能機械式無誤地捕捉，
    亦未必能洞悉事實發生過程之每一細節及全貌。且常人對於
    過往事物之記憶，隨時日之間隔而漸趨模糊或失真，自難期
    其如錄影重播般地將過往事物之原貌完全呈現。此外，因個
    人教育程度、生活經驗、語言習慣之不同，其表達意思之能
    力與方式，亦易產生差異。故供述證據每因個人觀察角度、
    記憶能力、表達能力、誠實意願、嚴謹程度及利害關係之不
    同，而有對相同事物異其供述之情形發生，而其歧異之原因
    ，未必絕對係出於虛偽所致（92年度台上字第4387號），是
    告訴人、證人之陳述有部分前後不符，或相互間有所歧異時
    ，究竟何者為可採，法院仍得本其自由心證予以斟酌，非謂
　　一有不符或矛盾，即應認其全部均為不可採信；尤其關於行
  　為動機、手段及結果等之細節方面，告訴人之指陳，難免故
    予誇大，證人之證言，有時亦有予渲染之可能；然其基本事
    實之陳述，若果與真實性無礙時，則仍非不得予以採信（74
    年台上字第1599號）。本件原審認定被告之犯行，除以被告
    自白持球棒打被害人之自白以外，且衡量證人許佑彰之證詞
    與衡驗斷書所記載之傷勢相符，並且敘明：「卷查證人許佑
　  彰對於被告持棒攻擊被害人時，被害人是否以跪姿跨坐於楊
    智皓身上將之壓制於地面及被告持棒毆擊被害人之方式、次
    數等情，其前後供述雖略有不一（臺灣臺中地方法院檢察署
    94年相字第116號相驗卷第34頁背面、原檢偵卷第75頁背面
    、原審審判卷一第39頁背面、本院更審卷第76頁），然就被
    害人當時與楊智皓處於相互扭打之狀態及被害人頭部受創後
    隨即倒地，被告見狀便未再予毆擊，旋即逃離現場等基本事
    實，則前後供述一致，亦與證人楊智皓證述及被告白白情節
    相符，本院自得採為認定被告犯行之依據」等語，且證人許
    佑彰之陳述被告持棍毆打之基本事實證詞與驗斷書所記載之
    被害人有：「後枕部中央鈍器挫傷痕大小約2乘1公分，左肩
　　後部中空狀暗紅色瘀血痕，大小約2乘2公分，右上臂後部三
  　處平行橫條中空暗紅色瘀血痕，大小約6乘6公分」等之傷勢
    以及卷附相驗屍體照片所示被害人陳建中左肩後部及右上臂
    後部瘀血痕等物證相符，是所為證據之取捨並不違背經驗與
    論理法則，至於第三人池育修於軍事檢察官訊問時具結證稱
    不在場雖與證人許佑彰所陳有出入，但池育修是否在場不影
    響本件事實之認定且無關聯性，又原審並未以池育修之是否
    在場為證據，而經驗法則或論理法則，乃客觀存在之法則，
    非當事人主觀之推測。上訴意旨，對於原審取捨證據之職權
    行使，任憑自己主觀意見，漫事指摘，謂為有違經驗法則與
    論理法則，顯非適法之第三審上訴理由（74年台上字第1987
    號判決參照）。
(三)、而刑法第59條所定減輕其刑，以宣告法定最低度之刑猶嫌過
    重者，始有其適用，刑法第277條傷害致人於死罪之法定刑
    為無期徒刑或七年以上有期徒刑，原審既諭知被告有期徒刑
    七年六月，殊無引用刑法第59條之餘地（61年台上字第1781
    號判例參照），且刑法第59條之酌量減輕其刑，必於犯罪之
    情狀，在客觀上足以引起一般同情，認為即予宣告法定低度
　　刑期，猶嫌過重者，始有其適用，至於上訴意旨所陳之犯罪
  　釀成係平時受被害人之欺等情狀，僅可為法定刑內從輕科刑
    之標準，不得據為酌量減輕之理由（51年台上字第899號判
    例參照）。再刑法第59條之酌量減輕其刑，必須犯罪另有特
    殊之原因與環境等等，於客觀上足以引起一般同情，必於犯
    罪之情狀確可憫恕者，認為即予宣告法定低度刑期尤嫌過重
　　者，始有其適用（45年台上字第1165號、44年台上字第413
  　號判例參照），本件被告因細故持棒球棍毆擊徒手被害人，
    依據被害人之傷勢，可見被告之惡性為法所不容，殊無堪資
    憫恕可言。原判決未依刑法第59條減輕其刑，併敘述不合刑
    法第59條規定之理由，經核於法並無不合。至於上訴意旨爭
    執原審未依最低刑度七年判處罪刑等語，然按「量刑輕重係
    屬事實審法院得依職權自由裁量之事項，苟已斟酌刑法第57
    條各款所列情狀而未逾越法定刑度，不得遽指為違法（72年
　　台上字第6696號判例）」，本件原審判決已經詳細記載量刑
  　審酌各項被告犯罪情節及犯罪後之態度等一切情狀，並予以
    綜合考量，在法定刑內科處其刑，經核於法並無不合，上訴
    意旨既未指摘原判決科刑有何違背法令，單純就科刑輕重為
    爭執，並請求依刑法第59條酌減其刑，自非適法之上訴理由
    。
五、原審經細密調查，將得心證依據，詳細記敘於判決理由欄，
    並逐一駁析被告之辯解，已詳敘認定犯罪事實之依據及憑以
    認定之理由，並對上訴人否認犯罪之辯詞，如何不足採信，
    亦已依卷內資料指駁及說明，從形式上觀察，原判決並無違
    背法令情形。
六、上訴意旨仍執其在原審之辯詞，謂原判決有認定事實及適用
    法則不當云云，顯係就原判決理由中已詳為論斷與說明之事
    項再事爭執，殊非適法之第三審上訴理由。上訴人徒憑己意
    ，對原審判決漫言爭辯，顯與法定上訴之形式要件不符，其
    上訴違背法律上之程式，均應予駁回。
據上論斷，應依軍事審判法第206條第1項、刑事訴訟法第368條
，判決如主文。
中　　華　　民　　國　　96　　年　　1　　月　　25　　日
　　　　　　　　　刑事第十二庭  審判長法　官  蔡永昌
　　　　　　　　　　　　　　　　　    法　官  陳榮和
　　　　　　　 　 　　　　　　　　　　法　官  施俊堯
以上正本證明與原本無異。
不得上訴。
                                      書記官  孫佩琳
中　　華　　民　　國　　96　　年　　1　　月　　25　　日
